---
title: Tedy Herlambang/ekonometrika
output:
  xaringan::moon_reader:
    chakra: libs/remark-latest.min.js
  #  self_contained: TRUE
    includes:
      in_header: conf/style-header.html
    lib_dir: libs
    seal: false
    css: ["default", "conf/css/style.css", "conf/css/fonts.css"]
    nature:
      beforeInit: ["conf/js/gifffer.min.js", "conf/js/style-macros.js"]
      ratio: 16:9
---


```{r, echo = FALSE}
# google scholar metadata
library(metathis)

if (knitr::is_html_output()) {
  meta() |> 
    meta_google_scholar(
      title = "Ekonometrika Time Series dan Regresi Data Panel",
      author = "Tedy Herlambang",
      publication_date = "2021",
      isbn = ""
    ) 
}
```

```{r setup, echo = F}
knitr::opts_chunk$set(
  comment = "#",
  #cache = TRUE,
  collapse = TRUE,
  warning = FALSE,
  message = FALSE,
  fig.width = 7,
  fig.height = 5.25,
  fig.align = 'center',
  fig.retina = 3
)

# base plot layout
mypar = list(mar = c(3,3,0.5,0.5), mgp = c(1.5, 0.3, 0), tck = -.008)

# xaringan Extra
xaringanExtra::use_xaringan_extra(c("tile_view", "animate_css", "tachyons"))
xaringanExtra::use_extra_styles(
  hover_code_line = TRUE,         #<<
  mute_unhighlighted_code = TRUE  #<<
)
xaringanExtra::use_editable(expires = 1)
xaringanExtra::use_panelset()
xaringanExtra::use_scribble()
```
class: middle, title-slide

<!-- top logo (comment to remove or edit on `conf/css/style.css:23`) -->
<div class="lab-logo"></div>
<!-- <div class="uni-logo"></div> -->

# Ekonometrika Time Series dan Regresi Data Panel

<hr width="100%" align="left" size="0.3" color="gold"></hr>

## <span style="color:gold">Ekonometrika Sesi 8</span>

### Tedy Herlambang .small[<br> ]

<br><br><br><br><br>
[<i class="fas fa-blog" style="color:#e7e8e2"></i> bangtedy.github.io](https://bangtedy.github.io)

[<i class="fa fa-twitter fa-lg" style="color:#e7e8e2"></i> @t_hlb](https://twitter.com/t_hlb)

---

# Pendahuluan

Modul 8 Ekonometrika time series: Anda mampu mengestimasi model ekonometrika time series dengan menggunakan ECM dan VAR

Modul 9 Regresi data panel: Anda mampu melakukan regresi data panel, memilih regresi data panel yang tepat dan mengestimasi model regresi data panel.


---

class: middle, center, inverse

# Modul 8: EKONOMETRIKA TIME SERIES
<hr width="100%" align="left" size="0.3" color="gold"></hr>

---

# MODEL KOREKSI KESALAHAN (Error correction model/ECM):

1. Uji stasionaritas data
  - Grafik
  - Uji ADF
2. Jika data stasioner
  - model regresi data level
3. Jika data tidak stasioner
  - Diferensi data
4. Tidak Terjadi kointegrasi
  - Regresi bentuk diferensi
5. Terjadi kointegrasi
  - ECM  
---

# Model Vector Autoregression (VAR)

1. Uji stasionaritas data
  - Grafik
  - Uji ADF
2. Jika data stasioner
  - VAR bentul level
3. Jika data tidak stasioner
  - Diferensi data
4. Tidak Terjadi kointegrasi
  - VAR bentuk diferensi
5. Terjadi kointegrasi
  - VECM
  
---


class: middle, center, inverse

# Modul 9: REGRESI DATA PANEL
<hr width="100%" align="left" size="0.3" color="red"></hr>

---

# Regresi Data Panel

1. Tiga Pendekatan:
  - Common effect --> metode OLS, data digabung
  - Fixed effect --> slope konstan, intersep beda
  - Random effect 
  
2. Pilih dari 3 model yang terbaik menjelaskan data dengan uji estimasi regresi data panel 
  - Uji Signifikansi Fixed Effect --> OLS atau FE -- > uji F
  - Uji signifikansi Random Effect --> OLS atau RE --> uji LM
  - Uji signifikansi FE atau RE --> uji Hausman
  
---


class: inverse, right, bottom

Matur nuwun, find me at...

<hr width="25%" align="right" size="0.3" color="#f11b55"></hr>

[<i class="fa fa-twitter fa-lg" style="color:#fc911e"></i> <span style="color:#fc911e"> @t_hlb </span>](https://twitter.com/t_hlb)

[<i class="fas fa-blog" style="color:#fc911e"></i><span style="color:#fc911e"> bangtedy.github.io</span>](https://bangtedy.github.io)